【裁判字號】    99,訴,80
【裁判日期】    990726
【裁判案由】    返還無權占有土地
【裁判全文】
臺灣新竹地方法院民事判決                99年度訴字第80號
    原      告  丙○○
    訴訟代理人  丁○○
    被      告  戊○○
    被      告  甲○○○○○○.
    被      告  乙○○
上列當事人間返還無權占有土地事件，本院於民國99年7 月12日
辯論終結，判決如下：
    主  文
被告乙○○應將坐落新竹縣竹東鎮○○○段一五五之八三地號土
地上如附圖所示Ａ部分，面積五十二平方公尺建物拆除騰空後將
所占土地返還原告及其他全體共有人。
被告甲○○○○○○應將坐落新竹縣竹東鎮○○○段一五五之八
三地號土地上如附圖所示Ｂ部分，面積十一平方公尺建物、Ｂ1
部分，面積二十三平方公尺鐵皮遮雨棚，拆除騰空後將Ｂ、Ｂ1
所占基地及Ｂ2 部分，面積十六平方公尺之空地返還原告及其他
全體共有人。
被告戊○○應將坐落新竹縣竹東鎮○○○段一五五之八三地號土
地上如附圖所示Ｃ部分，面積二十四平方公尺建物拆除騰空後將
所占基地返還原告及其他全體共有人。
訴訟費用由被告乙○○、甲○○○○○○各負擔五分之二，餘由
被告戊○○負擔。
本判決第一項於原告以新臺幣壹拾柒萬肆仟元供擔保後，得假執
行。
本判決第二項於原告以新臺幣壹拾陸萬柒仟元供擔保後，得假執
行。
本判決第三項於原告以新臺幣捌萬元供擔保後，得假執行。
    事實及理由
甲、程序方面：
一、按訴狀送達後，原告不得將原訴變更或追加他訴。但請求之
    基礎事實同一者，不在此限，民事訴訟法第255 條第1 項第
    2 款定有明文。另所謂請求之基礎事實同一，係指變更或追
    加之訴與原訴之主要爭點有其共同性，各請求所主張之利益
    在社會生活上可認係屬同一或關連之紛爭，而就原請求之訴
    訟及證據資料，於繼續審理時，在相當程度範圍內具有同一
    性或一體性，得期待於後請求之審理予以利用，俾先後兩請
    求得在同一程序中一併解決，避免重複審理者，自屬之。判
    斷是否合於民事訴訟法第255 條第1 項第2 款之「請求之基
    礎事實」同一，應考慮被告之防禦權是否受到不利益及在訴
    訟之過程，准予為訴之變更、追加後，原來已經進行過之訴
    訟資料與證據資料，有無繼續使用之可能性及價值，最高法
    院90年台抗字第287 號、90年台抗字第519 號裁判可資參照
    。經查原告起訴聲明：被告應分別將其建置於新竹縣竹東鎮
    ○○○段155-83地號土地（下稱系爭土地）上之地上物拆除
    並回復原狀後，交還全體共有人。嗣後於99年3 月9 日言詞
    辯論期日以言詞聲請變更聲明為被告乙○○應將坐落系爭土
    地內，如原告99年2 月12日民事陳報狀之附圖所示紅色部分
    、面積約10坪之建物及地面下的水泥水溝拆除，並回復原狀
    ；被告甲○○○○○○應將坐落系爭土地內，如前開附圖所
    示黑色部分、面積約13坪之建物及地面下的水泥水溝拆除，
    並回復原狀；被告戊○○應將坐落系爭土地內，如前開附圖
    所示粉紅色部分、面積約7 坪之建物及地面下的水泥水溝拆
    除，並回復原狀，並均將上開占用之土地，返還予原告及其
    他全體共有人。復於99年7 月12日言詞辯論期日再變更聲明
    為﹕被告乙○○應將坐落系爭土地上如附圖所示Ａ部分，面
    積52平方公尺建物拆除騰空後將所占土地返還原告及其他全
    體共有人；被告甲○○○○○○應將坐落系爭土地上如附圖
    所示Ｂ部分，面積11平方公尺建物、Ｂ1 部分，面積23平方
    公尺鐵皮遮雨棚，拆除騰空後將Ｂ、Ｂ1 所占基地及Ｂ2 部
    分，面積16平方公尺之空地返還原告及其他全體共有人；被
    告戊○○應將坐落系爭土地上如附圖所示Ｃ部分，面積24平
    方公尺建物拆除騰空後將所占基地返還原告及其他全體共有
    人，有起訴狀及前述言詞辯論筆錄可憑。經審酌所請求之訴
    訟及證據資料具有同一性，且有繼續使用必要及價值，其請
    求之基礎事實乃屬同一，原告所為之訴之變更，應予准許，
    合先敘明。
二、本件被告戊○○、乙○○經合法通知，被告戊○○未於言詞
    辯論期日、被告乙○○未於最後言詞辯論期日到場，核無民
    事訴訟法第386 條各款所列情形，爰依原告之聲請，准由其
    一造辯論而為判決。
乙、實體方面：
一、原告方面：
    (一)系爭土地為原告與訴外人杜燕鳳、倪光太、沈月姿所共有
      ，應有部分均各為四分之一。惟系爭土地為被告三人之增
      建建物所占用，並構築鐵皮屋包圍無法進入。被告未經原
      告及其他共有人全體之同意，亦無任何合法權源，竟無權
      占用系爭土地，致妨害原告及其他全體共有人權利之行使
      ，經原告請求被告拆除地上物並還該部分土地，未獲置理
      。爰依民法第767 條、821 條之規定，請求被告將系爭土
      地上之地上物拆除騰空，將土地還予原告及其他全體共有
      人。並聲明如主文第一、二、三項所示之內容；願供擔保
      ，請准宣告假執行。
    (二)被告應自行拆除占用系爭土地之建物，並回復原狀。
二、被告方面：
    (一)被告甲○○○○○○部分﹕
      房子是80幾年間購買，是20幾年的老房子，是買二手屋，
      買後均未加蓋，只有蓋鐵皮曬衣間及工具間，不知道房屋
      的後面占用系爭土地，當時買房子時，仲介說房子後面坐
      落在水利地上，可以使用該水利地。如果確實有占到原告
      的系爭土地，願意將占用的鐵皮屋拆掉，把土地還給原告
      ，但水泥建物占用部分希望原告幫伊拆除，但是要幫伊復
      原。又伊買的建物已經超過20年，刑事案件已經不追訴，
      原告還可以請求拆除嗎？如果原告要拆除的話，費用由原
      告負擔，拆除後必須要復原。並聲明請求駁回原告之訴，
      訴訟費用由原告負擔。
    (二)被告徐宗信未於最後言詞辯論期日到庭，惟之前到庭陳稱
      ﹕伊是93年間向前手買二手屋，屋齡目前也是20幾年，跟
      被告甲○○○○○○的房屋是同一批蓋的，買了之後沒有
      加蓋，之前不知道占用系爭土地。如果確實有占到系爭土
      地，願意將占用的鐵皮屋拆掉，把土地還給原告，但就水
      泥建物占用部分希望自行原告拆除，但要復原。有意向原
      告購買系爭土地持分，原告亦是買法拍，拍賣價金不高，
      看原告願意出什麼價錢，並聲明請求駁回原告之訴，訴訟
      費用由原告負擔。
    (三)被告戊○○經合法通知，無正當理由未於言辯論期日到場
      ，亦未提出書狀作何聲明或陳述。
三、得心證之理由：
    (一)系爭土地為原告及訴外人杜燕鳳、倪光太、沈月姿共有，
      應有部分各四分之一等情，有土地登記謄本可參，而系爭
      土地遭被告增建之建物所占用之事實，亦據本院依原告聲
      請囑請新竹縣竹東地政事務所人員會同至現場履勘屬實，
      有勘驗筆錄及土地複丈成果圖在卷可佐。被告徐宗信、甲○○○○○○到庭亦稱有占用部分系爭土地，並表示若有
      占用願拆除返還（見本院99年2 月8 日言辯論筆錄）。是
      堪認原告主張被告等無權占用系爭土地為真。
    (二)按已登記之不動產所有人之回復請求權，無民法第125 條
      消滅時效規定之適用，司法院大法官會議釋字第107 號解
      釋可資參照。是所有權人之土地如已經登記，只要現占有
      人無使用土地之權源，無論時間經過多久，土地所有權人
      均可請求現占有人拆屋還地。是被告甲○○○○○○辯稱
      購買建物已經超過20年，刑事案件已經不追訴云云，不生
      原告之回復請求權罹於時效之效力，原告仍得請求無權占
      有之被告拆除地上物，並將所占土地返還，是被告甲○○○○○○所辯，並不足採。
    (三)次按所有權人對於無權占有其所有物者，得請求返還之，
      對於妨害其所有權者，得請求除去之，民法第767 條定有
      明文。又各共有人對於第三人，得就共有物之全部為本於
      所有權之請求。但回復共有物之請求，僅得為共有人全體
      之利益為之，同法第821 條亦有明文。本件被告占用如附
      圖所示之系爭土地既無合法正當權源，從而，原告本於上
      開規定，請求被告等人將系爭土地如附圖所示之地上物拆
      除並將占用之土地返還原告及其他全體共有人，洵屬正當
      ，應予准許。
四、本件原告陳明願供擔保請准宣告假執行，經核均無不合，爰
    酌定相當金額准許之。
五、本件為判決基礎之事證已臻明確，兩造其餘攻擊防禦方法，
    經審酌核與判決結果無影響者，無庸一一贅敘，附此敘明。
六、據上論斷，本件原告之訴為有理由，依民事訴訟法第385 條
    第1 前段、第78條、第85條第1 項但書、第390 條第2 項，
    判決如主文。
中    華    民    國    99    年    7    月    26    日
                  民事第二庭    法  官  盧玉潤
以上正本係照原本作成。
如對本判決上訴，須於判決送達後20日內向本院提出上訴狀。如
委任律師提起上訴者，應一併繳納上訴審裁判費。
中    華    民    國    99    年    7    月    26    日
                                書記官  謝國聖

司法院資訊處製作；財團法人民間司法改革基金會備份。
